【裁判字號】    89,重訴,98
【裁判日期】    900605
【裁判案由】    履行契約
【裁判全文】
臺灣苗栗地方法院民事判決  八十九年度重訴字第九八號
    原      告  乙○○
    被      告  甲○○
右當事人間請求履行契約事件，本院判決如左：
    主    文
原告之訴駁回。
訴訟費用由原告負擔。
    事    實
甲、原告方面：
一、聲明：被告應將登記於其名下，坐落台中縣大甲鎮○○段八０六地號土地全部（
    重測前為台中縣大甲鎮○○段一九二之一地號），辦理所有權移轉登記予原告。
二、陳述：
（一）緣訴外人邱乾聘（已歿）生前於民國七十六年六月十三日，在其位於苗栗縣銅
      鑼鄉興隆村興隆一五０之一號住處，與原告簽定協議書，約定將登記於其名下
      之三筆土地，分別坐落台中縣大甲鎮○○段八０六地號（重測前為台中縣大甲
      鎮○○段一九二之一地號）土地全部（以下簡稱系爭土地）、苗栗縣銅鑼鄉○
      ○○段九三七之一地號土地應有部分五分之一及坐落苗栗縣銅鑼鄉○○○段九
      七三之一地號土地應有部分五分之一，移轉所有權登記予原告所有，並當場交
      付該三筆土地之所有權狀正本予原告。且依被告之被繼承人邱乾聘與原告另於
      七十六年六月十九日簽訂之「土地贈與移轉所有權契約書」，亦約定「受贈人
      （即原告）得於任何時指定任何人做為本受贈土地之被移轉人或移轉受贈之權
      利予指定之第三人，贈與人不得異議」，且亦約定「如受贈土地因任何法令限
      制（例如：自耕能力問題）無法立即移轉登記予受贈人或受贈人指定之人，待
      法令限制除去或受贈人（或其指定之人）取得自耕能力時，再行移轉」。
（二）上開三筆土地，除系爭土地之地目為田外，其餘二筆土地地目皆為林。因原告
      當時具有公務員身份，故以配偶邱彭蘭戊之名義辦理所有權移轉登記，其中二
      筆林地部分已於七十六年六月十九日委託代書辦妥過戶手續，而系爭土地部分
      邱乾聘亦已將印鑑證明書、戶籍謄本等相關移轉文件交由訴外人陳邱秋鑫在台
      中辦理移轉所有權手續，惟因當時邱彭蘭戊未能即時取得台中縣的自耕能力證
      明書，致無法立刻辦理移轉登記，而邱乾聘隨後又因重病於七十六年十二月二
      十四日病逝，故系爭土地因而未辦理所有權移轉登記予原告，惟系爭土地之所
      有權狀則一直仍在原告持有中。
（三）被告甲○○係訴外人邱乾聘之繼承人，明知其父生前與原告之前開約定，及系
      爭土地實際權利皆由原告行使，並向承租人收租，系爭土地權利應歸屬原告之
      事實，竟於八十八年八月三日將系爭土地以分割繼承登記為其所有。被告既係
      邱乾聘之繼承人，並就系爭土地辦畢繼承分割登記，亦應繼承其被繼承人邱乾
      聘與原告間協議書及「土地贈與移轉所有權契約書」之約定義務，爰依繼承及
      協議書與「土地贈與移轉所有權契約書」之法律關係，請求被告應將系爭土地
      辦理所有權移轉登記予原告。
三、對被告所為抗辯之陳述：
（一）前述協議書係原告養母邱羅貴妹為分割邱家遺產，由邱羅貴妹、邱乾聘及原告
      共同書立，邱乾聘並當場交付上開三筆土地之所有權狀予原告，且於書立協議
      書後數日，邱乾聘並親自搭車至台中，將其申辦之印鑑、戶籍謄本及耕地租約
      正本親手交給原告女兒陳邱秋鑫辦理，並無被告所言脅迫情事，且系爭協議書
      係於七十六年六月十三日簽立，迄今亦已逾民法第九十三條得以撤銷之除斥期
      間。
（二）雖民法第二百四十六條第一項前段規定以不能之給付為契約之標的者，其契約
      為無效，惟依同條項但書亦規定「但其不能之情形可以除去，而當事人訂約時
      並預期於不能之情形除去後為給付者，其契約仍為有效」之明文。本件原告於
      簽訂協議書時，已有自耕農之身分，此由七十五年換發身分證時原告職業欄係
      記載自耕農可得佐證，況簽訂協議書當時，被告之被繼承人邱乾聘即同意所贈
      與之土地得移轉登記於原告或原告指定之人，此由該協議書中關於系爭土地外
      之另二筆土地，嗣後均登記於原告所指定之邱彭蘭戊名下，可得參佐。雖原告
      之配偶邱彭蘭戊因受限於取得田地所有權之人，須在該田地轄區居住達一定期
      間之規定，而邱彭蘭戊因將其戶籍遷入尚未達法定期間，致無法立即辦理系爭
      土地之所有權移轉，惟邱彭蘭戊亦係具有自耕農之身份，此由其前亦曾在苗栗
      縣以買賣為原因取得農地所有權可知。是本件並無如被告所言有契約無效之情
      形，被告所辯契約無效云云，應無理由。
（三）另被告雖辯稱系爭協議書係以移轉不動產為內容，並未有公證書，亦尚未完成
      所有權移轉登記，違反民法第一百六十六條之一之規定云云，惟依民法債編施
      行法第一條之規定，民法債編修正前發生之債務，應不適用修正後之規定，是
      被告上開抗辯，亦無足採。
（四）原告三十五年自日本學成返國後，即與邱彭蘭戊結婚，婚後夫妻二人共同從事
      農耕，為謀改善生活，原告利用農閒時至學校授課以貼補家用。被告兜湊不實
      之事實污篾原告，謊稱原告未從事耕作云云，均非實情。
（五）依被告之被繼承人邱乾聘與原告另於七十六年六月十九日所簽訂之土地贈與移
      轉所有權契約書，約定「受贈人（即原告）得於任何時指定任何人做為本受贈
      土地之被移轉人或移轉受贈之權利予指定之第三人，贈與人不得異議」，且亦
      約定「如受贈土地因任何法令限制（例如：自耕能力問題）無法立即移轉登記
      予受贈人或受贈人指定之人，待法令限制除去或受贈人（或其指定之人）取得
      自耕能力時，再行移轉」，足見原告與被告之被繼承人間，就系爭土地之贈與
      原即有修正前民法第二百四十六條第一項但書之合意。
四、證據：提出協議書一紙、土地贈與所有權移轉契約書一紙、印鑑證明書一紙、戶
    籍謄本二紙、土地所有權狀四紙、身分證正反面二紙（以上均為影本）及戶籍謄
    本一紙、土地登記謄本二件為證。
乙、被告方面：
一、聲明：原告之訴駁回。
二、陳述：
（一）系爭土地原係被告祖母邱羅貴妹所有，祖母體念被告父親邱乾聘自初中畢業即
      被留下耕作農地，無法繼續求學，且長期辛勞工作，勤儉養家，孝順侍養，乃
      於六十九年九月五日將系爭土地所有權移轉登記予被告父親。
（二）依土地法第三十條規定，私有農地所有權之移轉，其承受人以承受後能自耕者
      為限，原告於起訴狀中自承其當時具有公務員身份，又無台中縣大甲鎮公所主
      管機關認可之自耕農身份，則依民法第二百四十六條第一項前段之規定，本件
      協議書就系爭土地移轉之約定應屬無效。且依協議書內容，並無約定待承受人
      或指定人有台中縣自耕能力時再予移轉登記之記載，是亦無民法第二百四十六
      條第一項但書之情形。另依協議書第三款約定於七十六年六月二十日前備妥文
      件交付代書辦理，亦顯無民法第二百四十六條第二項之情形。是本件協議書就
      系爭土地所約定之給付，違反強制規定，應屬法律上之給付不能，亦即自始客
      觀的給付不能，依民法第二百四十六條第一項前段規定為無效。
（三）系爭土地於六十九年間即已移轉登記予被告父親，原告為強奪財產，不擇手段
      ，趁被告祖母年邁體弱及被告父親癌症重病之際，脅迫侮辱被告父親，實有違
      公序良俗，該協議書係原告單方之行為，非為立據人之真意。且該協議書並未
      依民法第一百六十六條之一規定經公證取得公證書，亦未經完成土地移轉登記
      ，該契約尚未有效成立。
（四）原告自五十幾年遷居台中市後，即未曾從事農業耕作，其所稱利用農閒時至學
      校授課，並非實情。
（五）原告雖另提七十六年六月十九日「土地贈與所有權移轉契約書」，據以主張被
      告之被繼承人邱乾聘同意所贈與之系爭土地得移轉登記於原告或原告所指定之
      人，惟該「土地贈與所有權移轉契約書」顯係補充變造而成，其理由如下：
      (1)原告於本件訴訟歷經六次審理均未提出該「土地贈與所有權移轉契約書」據
        以主張或為追加，卻另向台中地方法院另案起訴，並意圖撤回本件訴訟，其
        動機可疑，顯係有經過補充變造之嫌。
      (2)該「土地贈與所有權移轉契約書」明顯係類似辦理土地移轉登記時之「公契
        」，而如原告所述，被告父親於七十六年六月二十日前已將辦理土地移轉登
        記所需之印鑑、戶籍謄本、印鑑證明書及所有權狀等一切文件均交付原告之
        女陳邱秋鑫手中，且始終都在其手中，則原告當然能夠任意製作無限個契約
        ，而從該「土地贈與所有權移轉契約書」並無雙方簽名，且未雙方持有來看
        ，該「土地贈與所有權移轉契約書」顯係單方所為，並未經被告父親同意。
      (3)果如原告一再強烈表示其有自耕能力，則系爭土地早經辦理所有權移轉登記
        ，且果原告有自耕能力，尤無必要於該「土地贈與所有權移轉契約書」中附
        加該等有爭議之事項，原告所述，均與常理有違，而原告於本件訴訟中始終
        未提出該「土地贈與所有權移轉契約書」，亦顯見該「土地贈與所有權移轉
        契約書」係經附加變造而成。
（六）綜上，原告所提協議書依法屬無效，而其所另提七十六年六月十九日「土地贈
      與所有權移轉契約書」又係原告單方補充變造所作，未經被告父親之合意，則
      其據以請求被告移轉系爭土地之所有權，均無理由，應予駁回。
三、證據：提出台灣台中地方法院民事庭通知書、民事起訴狀、台灣台中地方法院民
    事判決、抗告狀各一件（以上均為影本）及錄音帶一捲為證。
    理    由
一、原告起訴主張：訴外人邱乾聘（已歿）生前於七十六年六月十三日，在其位於苗
    栗縣銅鑼鄉興隆村興隆一五０之一號住處，與原告簽定協議書，約定將登記於其
    名下之系爭土地全部及坐落苗栗縣銅鑼鄉○○○段九三七之一地號土地應有部分
    五分之一、坐落苗栗縣銅鑼鄉○○○段九七三之一地號土地應有部分五分之一等
    三筆土地，移轉所有權登記予原告所有，並當場交付該三筆土地之所有權狀正本
    予原告。且依被告之被繼承人邱乾聘與原告另於七十六年六月十九日簽訂之「土
    地贈與移轉所有權契約書」，亦約定「受贈人（即原告）得於任何時指定任何人
    做為本受贈土地之被移轉人或移轉受贈之權利予指定之第三人，贈與人不得異議
    」，且亦約定「如受贈土地因任何法令限制（例如：自耕能力問題）無法立即移
    轉登記予受贈人或受贈人指定之人，待法令限制除去或受贈人（或其指定之人）
    取得自耕能力時，再行移轉」。上開三筆土地，除系爭土地之地目為田外，其餘
    二筆土地地目皆為林。因原告當時具有公務員身份，故以配偶邱彭蘭戊之名義辦
    理所有權移轉登記，其中二筆林地部分已於七十六年六月十九日委託代書辦妥過
    戶手續，而系爭土地部分邱乾聘亦已將印鑑證明書、戶籍謄本等相關移轉文件交
    由訴外人陳邱秋鑫在台中辦理移轉所有權手續，惟因當時邱彭蘭戊未能即時取得
    台中縣的自耕能力證明書，致無法立刻辦理移轉登記，而邱乾聘隨後又因重病於
    七十六年十二月二十四日病逝，故系爭土地因而未辦理所有權移轉登記予原告，
    惟系爭土地之所有權狀則一直仍在原告持有中。被告係訴外人邱乾聘之繼承人，
    明知其父生前與原告之前開約定，及系爭土地實際權利皆由原告行使，並向承租
    人收租，系爭土地權利應歸屬原告之事實，竟於八十八年八月三日將系爭土地以
    分割繼承登記為其所有。被告既係邱乾聘之繼承人，並就系爭土地辦畢繼承分割
    登記，亦應繼承其被繼承人邱乾聘與原告間協議書之約定義務，爰依繼承及贈與
    之法律關係，請求被告應將系爭土地辦理所有權移轉登記予原告等語。
二、被告則以：依土地法第三十條規定，私有農地所有權之移轉，其承受人以承受後
    能自耕者為限，原告於起訴狀中自承其當時具有公務員身份，又無台中縣大甲鎮
    公所主管機關認可之自耕農身份，則依民法第二百四十六條第一項前段之規定，
    本件協議書就系爭土地移轉之約定應屬無效。且依協議書內容，並無約定待承受
    人或指定人有台中縣自耕能力時再予移轉登記之記載，是亦無民法第二百四十六
    條第一項但書之情形。另依協議書第三款約定於七十六年六月二十日前備妥文件
    交付代書辦理，亦顯無民法第二百四十六條第二項之情形。是本件協議書就系爭
    土地所約定之給付，違反強制規定，應屬法律上之給付不能，亦即自始客觀的給
    付不能，依民法第二百四十六條第一項前段規定為無效。系爭土地於六十九年間
    即已移轉登記予被告父親，原告為強奪財產，不擇手段，趁被告祖母年邁體弱及
    被告父親癌症重病之際，脅迫侮辱被告父親，實有違公序良俗，該協議書係原告
    單方之行為，非為立據人之真意。且該協議書並未依民法第一百六十六條之一規
    定經公證取得公證書，亦未經完成土地移轉登記，該契約尚未有效成立。原告自
    五十幾年遷居台中市後，即未曾從事農業耕作，其所稱利用農閒時至學校授課，
    並非實情。原告雖另提七十六年六月十九日「土地贈與所有權移轉契約書」，據
    以主張被告之被繼承人邱乾聘同意所贈與之系爭土地得移轉登記於原告或原告所
    指定之人，惟該「土地贈與所有權移轉契約書」顯係補充變造而成，係原告單方
    所為，並未經被告父親同意。是原告所提協議書依法屬無效，而其所另提七十六
    年六月十九日「土地贈與所有權移轉契約書」又係原告單方補充變造所作，未經
    被告父親之合意，則其據以請求被告移轉系爭土地之所有權，均無理由，應予駁
    回等語，資為抗辯。
三、本件原告主張訴外人邱乾聘（已歿）生前於七十六年六月十三日，與原告簽定協
    議書，約定將登記於其名下之系爭土地移轉所有權登記予原告所有，並當場交付
    土地之所有權狀正本予原告，邱乾聘亦已將印鑑、印鑑證明書、戶籍謄本等相關
    移轉文件交由訴外人陳邱秋鑫在台中辦理移轉所有權手續，被告係訴外人邱乾聘
    之繼承人，被告於八十八年八月三日將系爭土地以分割繼承登記為其所有之事實
    ，為被告所不爭執，並有協議書、印鑑證明書、戶籍謄本、土地所有權狀影本各
    一件及土地登記謄本一件附卷可參，固堪信為真實。惟原告主張被告應依協議書
    之約定移轉系爭土地所有權予原告之事實，則為被告所否認，並辯稱該協議書依
    民法第二百四十六條第一項規定應屬無效等語，是本件首應審酌者即為該協議書
    就系爭土地所有權移轉之約定是否有效？
四、按私有農地所有權之移轉，其承受人以承受後能自耕者為限，違反規定其所有權
    之移轉無效，八十九年一月二十六日修正前土地法第三十條第一、二項定有明文
    。故於八十九年一月二十六日土地法第三十條第一、二項修正前約定出賣私有農
    地與無自耕能力之買賣契約，除有民法第二百四十六條第一項但書及第二項之情
    形外，依同條第一項前段規定，其契約應屬無效。本件協議書之訂定係於七十六
    年六月十三日，且系爭土地之地目為田，有協議書及土地所有權狀、土地登記謄
    本在卷可按，並為兩造所不爭執，是本件協議書是否有效自應依該修正前土地法
    第三十條第一、二項之規定。經查，原告於協議書訂立當時為公務員，業據原告
    於起訴時自認在卷，雖其另提出七十五年三月一日換發之身分證職業欄記載為自
    耕農，惟明顯與其自認之事實不符，是原告於系爭協議書約定當時為無自耕能力
    之人，可堪認定，是系爭協議書約定訴外人邱乾聘應將系爭土地移轉登記予原告
    ，自係違反八十九年一月二十六日修正前土地法第三十條第一項之規定，應適用
    民法第二百四十六條第一項之規定。原告雖另以協議書訂立當時邱乾聘同意系爭
    土地可移轉登記予原告指定之人，並以協議書中約定移轉所有權登記之另二筆林
    地嗣後均移轉予原告指定之邱彭蘭戊據以佐證，惟綜觀協議書內容，並無隻字片
    語提及系爭土地得移轉登記予原告指定之人之約定，且縱如原告所言當時係約定
    移轉登記予其配偶邱彭蘭戊，而邱彭蘭戊當時因不具自耕能力致未能即時辦理系
    爭土地所有權移轉登記之事實，亦據原告於起訴時自認在卷，是系爭協議書自無
    訂約當時預期於不能給付之情形除去後為給付之約定，顯無民法第二百四十六條
    第一項但書規定之適用，應認協議書之上開約定無效。從而，原告依協議書之約
    定，請求被告將系爭土地之所有權移轉登記予原告，自無理由，應予駁回。
五、原告另主張被告之被繼承人邱乾聘與原告另於七十六年六月十九日簽訂「土地贈
    與移轉所有權契約書」，約定贈與系爭土地予原告，並約定「受贈人（即原告）
    得於任何時指定任何人做為本受贈土地之被移轉人或移轉受贈之權利予指定之第
    三人，贈與人不得異議」，且亦約定「如受贈土地因任何法令限制（例如：自耕
    能力問題）無法立即移轉登記予受贈人或受贈人指定之人，待法令限制除去或受
    贈人（或其指定之人）取得自耕能力時，再行移轉」之事實，雖據提出「土地贈
    與所有權移轉契約書」影本一紙為證，惟為被告所否認，並辯稱該「土地贈與所
    有權移轉契約書」之上開約定，並未經被告父親邱乾聘之同意，係原告單方所為
    等語。經查，訴外人邱乾聘於七十六年六月十三日與原告簽訂協議書後數日，已
    將辦理移轉登記所須之印鑑、戶籍謄本等交付原告之女陳邱秋鑫辦理之事實，已
    據原告自認在卷（參見其準備書狀二），而依該「土地贈與所有權移轉契約書」
    之形式觀之，應係一般申請地政機關辦理登記俗稱「公契」之申請文件，原告既
    自認當時係約定移轉登記予其配偶邱彭蘭戊，已如前述，自無復行製作該以原告
    及邱乾聘為當事人之「公契」之理，且依渠等於協議書既未有該「土地贈與所有
    權移轉契約書」之上開約定，當事人果有欲變更協議書之約定事項，則渠等於協
    議書中既均簽名蓋章，豈有不於該「土地贈與所有權移轉契約書」簽名而僅蓋章
    之理，況果有該「土地贈與所有權移轉契約書」之約定，原告於本院歷經數次言
    詞辯論期日均未行提出，反於台灣台中地方法院另行起訴，迄因起訴不合法經裁
    定駁回之後，始另向本院提出該「土地贈與所有權移轉契約書」，亦顯與常情有
    違。是訴外人邱乾聘之印鑑既係於原告持有之中，則被告所辯該「土地贈與所有
    權移轉契約書」係原告單方所製作，尚非無足採，而原告就該「土地贈與所有權
    移轉契約書」確係經訴外人邱乾聘同意而簽立之事實，復未能舉證以實其說，則
    其依該「土地贈與所有權移轉契約書」之約定，請求被告應將系爭土地移轉所有
    權登記予原告，亦屬無據，應予駁回。
六、綜上，原告依繼承及七十六年六月十三日協議書、同年月十九日「土地贈與所有
    權移轉契約書」之約定，請求被告移轉系爭土地所有權登記予原告，均無理由，
    應予駁回。
七、本件事證已臻明確，兩造其餘主張、陳述與舉證，經審酌與本院前揭判斷不生影
    響，爰不予逐一論述，附此敘明。
八、據上論結，本件原告之訴為無理由，依民事訴訟法第七十八條，判決如主文。
中      華      民      國    九十      年      六      月      五      日
                                  臺灣苗栗地方法院民事庭
~B法      官  王萬金
右為正本係照原本作成。
如對本判決上訴，須於判決送達後廿日內向本院提出上訴狀。
~B法院書記官  姚錫鈞
中      華      民      國    九十      年      六      月      五      日


司法院資訊處製作；財團法人民間司法改革基金會備份。
